最高法院刑事判決　　　　　　九十四年度台上字第七三０一號
　　上　訴　人　甲○○
　　　　　　　　　　　　街35.
上列上訴人因殺人案件，不服台灣高等法院中華民國九十四年十
月四日第二審判決（九十四年度上重訴字第六二號，起訴案號：
台灣桃園地方法院檢察署九十四年度偵字第四七四、四九七九號
），提起上訴，本院判決如下：
    主  文
原判決撤銷，發回台灣高等法院。
    理  由
本件原判決認定上訴人甲○○與被害人葉國貞在桃園縣蘆竹鄉○
○村○○○街三十五號七樓之一葉國貞住處同居。民國九十三年
九月間，上訴人懷疑葉國貞另結交新男友而與葉國貞發生爭執，
並毆打葉國貞成傷（未據告訴），葉國貞據此聲請保護令，上訴
人因而遷出前開葉國貞之住所，嗣葉國貞聲請撤銷保護令，二人
復雖仍有來往，惟未再同居，二人間有家庭暴力防治法第三條第
二款所定家庭成員之關係。九十三年十二月三十日上午，上訴人
在葉國貞住處附近見葉國貞乘坐某男子駕駛之汽車，打電話向葉
國貞質問，葉國貞坦承已另結交男友，上訴人氣憤之下，竟萌生
殺人之故意，於當日中午先到桃園縣蘆竹鄉○○○路某雜貨店購
買水果刀乙支後，並在路邊工地拾得木棒乙枝，再前往葉國貞上
址住處一樓等候葉國貞返家。迨同日十八時十分許，上訴人見葉
國貞返家步出一樓電梯要去信箱取信時，先持上開木棒重擊葉國
貞頭部，木棒斷裂成兩截，葉國貞亦不支倒地，上訴人仍氣憤難
消，而將葉國貞拖進電梯內，搭乘電梯至地下室停車場，再持預
藏之上揭水果刀，猛刺葉國貞的頭、頸部九處、胸部十一處、背
腰臀部一處、四肢十三處，致葉國貞受有多發性銳器穿刺傷，造
成心包穿刺，肺動脈與主動脈基部穿刺，終因大量失血及心包填
塞休克而死亡，上訴人見葉國貞倒地不起後，始逃逸離去等情。
因而維持第一審論處上訴人殺人罪刑（無期徒刑）之判決，駁回
檢察官在第二審之上訴，固非無見。
惟查宣告死刑或無期徒刑之案件，原審法院應不待上訴依職權逕
送該管上級法院審判，並通知當事人。前項情形，視為被告已提
起上訴。刑事訴訟法第三百四十四條第四項、第五項定有明文。
查本件上訴人甲○○所犯殺人罪，經第一審法院判處無期徒刑，
褫奪公權終身。嗣經檢察官以第一審判決量刑過輕為由，指摘該
判決不當，提起第二審之上訴，雖上訴人對於第一審判決並未提
起第二審上訴，然依上開規定，第一審法院仍應依職權逕送原審
法院審判，而認上訴人已提起第二審之上訴。乃第一審法院疏未
依職權逕送原審法院審判，原審並未命第一審法院補正，亦未將
上訴人視為第二審之上訴人，於審判期日審判長依刑事訴訟法第
九十四條訊問被告後，僅命檢察官陳述上訴理由，未命應同為上
訴人之被告陳述上訴要旨，即對之審判，此有台灣桃園地方法院
九十四年七月二十六日桃院興刑公九四重訴十八字第０九四００
一五一八九號函及原審審判筆錄可稽。其所踐行之程序顯不合法
，其基此所為之判決，自屬違背法令。又被告以外之人於審判外
之言詞或書面陳述，除法律有規定者外，不得作為證據，刑事訴
訟法第一百五十九條第一項定有明文。所謂法律有規定者，即包
括同法第一百五十九條之一至第一百五十九條之五所規定傳聞證
據具有證據能力之例外情形。故如採被告以外之人於審判外之言
詞，即如警詢或檢察官偵查中之言詞為證據時，必須符合法律所
規定之例外情形，方得認其審判外之陳述有證據能力，並須於判
決中具體說明其符合傳聞證據例外可信之狀況及心證理由，否則
即有違證據法則及判決理由不備之違誤。原判決採證人熊承鳳、
陳凱翔於警詢中之陳述為斷罪資料，但對彼等於警詢中之陳述，
如何符合法律所規定傳聞證據具有證據能力之例外情形，未詳予
論述說明，自有未當。上訴意旨雖未具體指摘及此，但此係本院
得依職權調查之事項，應認上訴為有理由。按第三審法院應以第
二審判決所確認之事實為判決基礎，刑事訴訟法第三百九十四條
第一項前段定有明文。原判決上述之違背法令影響於事實之確定
，本院無可據以為裁判，應將原判決撤銷，發回原審法院更為審
判。
據上論結，應依刑事訴訟法第三百九十七條、第四百零一條，判
決如主文。
中　　華　　民　　國　九十四　年 　十二　 月　二十九　日
                      最高法院刑事第一庭
                          審判長法官  董　明　霈
                                法官  林　茂　雄
                                法官  張　祺　祥
                                法官  呂　永　福
                                法官  陳　東　誥
      本件正本證明與原本無異
                                      書  記  官
中　　華　　民　　國　九十五　年　  一  　月　　三　　日
                                                      v
